臺灣彰化地方法院民事判決
110年度訴字第761號
原      告  吳滿全  
            吳月雲  
            吳秋香  
            吳美伶  
            吳湘稜  
共      同
訴訟代理人  吳天富律師
被      告  吳必賢  
訴訟代理人  賈育民律師
上列當事人間請求確認抵押權不存在等事件，本院於民國110年1
0月7日言詞辯論終結，判決如下：
    主      文
原告之訴駁回。
訴訟費用由原告負擔。
    事實及理由
一、原告吳滿全、吳月雲、吳秋香、吳美伶、吳湘稜（下合稱原
    告吳滿全等5人，如單指其一，則逕稱其等之名）主張：
（一）被告與吳必大明知彰化縣○○市○○段0地號土地（面積：1,5
      56平方公尺；下稱系爭土地）是吳必大於民國74年間從二
      姑媽單獨繼承取得，而非被告與吳必大所共有，且知悉吳
      必大無子嗣，配偶復是智能障礙者，深恐系爭土地於吳必
      大死亡後將由吳必大之兄弟姊妹繼承取得，遂於80年11月
      18日通謀虛偽意思表示，以系爭土地受農地不得細分登記
      之限制為由，約定系爭土地為被告與吳必大所共有，應有
      部分為各2分之1，並以吳必大為系爭土地之登記所有權名
      義人，再由吳必大以系爭土地設定擔保債權總金額新臺幣
      （下同）100萬元之抵押權給被告（下稱系爭抵押權），
      足認被告與吳必大所為之系爭抵押權設定登記行為是相互
      故意為非真意之意思表示，依民法第87條第1項之規定，
      系爭抵押權設定登記行為應屬無效。
（二）被告就系爭土地與吳必大簽訂抵押權設定契約書（下稱系
      爭契約）時，對吳必大並無債權100萬元存在，故基於抵
      押權之從屬性，系爭抵押權之設定登記亦屬無效。
（三）吳必大於100年8月12日死亡後，系爭土地即由原告吳滿全
      等5人繼承登記為系爭土地之所有權人；又因系爭土地上
      現存有無效之系爭抵押權，且被告與吳必大是合謀設定系
      爭抵押權以規避系爭土地日後遭原告吳滿全等5人繼承取
      得，故被告設定系爭抵押權，自屬不法侵害原告吳滿全等
      5人於系爭土地之權利。因此，原告吳滿全等5人請求確認
      被告與吳必大所為之系爭抵押權設定登記行為無效，並依
      民法第184條第1項、第213條第1項、第767條第1項中段之
      規定，請求被告塗銷系爭抵押權之設定登記。
（四）並聲明：
　 1、確認被告與吳必大就系爭土地所為之系爭抵押權設定登記
      無效。
　 2、被告應將系爭抵押權之設定登記予以塗銷。
二、被告抗辯：
（一）林吳秀春是於67年11月7日贈與系爭土地給吳必大，並於6
      7年12月14日完成系爭土地之所有權移轉登記，而原告吳
      滿全等5人主張吳必大是於74年間單獨繼承取得原屬林吳
      秀春所有之系爭土地，並非事實，應由原告吳滿全等5人
      負舉證責任。
（二）系爭土地原本為林吳秀春欲贈與給被告與吳必大共有，但
      因受到農地不得細分登記之限制，故被告與吳必大才商議
      先以吳必大之名義登記為系爭土地之所有權人，待將來農
      業發展條例修正後再由吳必大移轉系爭土地應有部分2分
      之1給被告；惟遲至80年11月18日，法律仍然限制農地細
      分，故為確保被告與吳必大之權利相等，被告與吳必大遂
      約定由吳必大設定系爭抵押權給被告，並以債權100萬元
      作為被告應得系爭土地應有部分2分之1之對價，且系爭土
      地須經被告與吳必大之同意始得處分，因此，吳必大才於
      80年12月27日設定登記系爭抵押權給被告。
（三）原告吳滿全等5人應就被告與吳必大所為之系爭抵押權設
      定登記行為是屬通謀虛偽意思表示之事實負舉證之責；又
      若系爭抵押權之設定為被告與吳必大間之通謀虛偽意思表
      示，則被告與吳必大應不至於在系爭契約「聲請登記以外
      之約定事項」欄特別約定「對該地將來處分應經兩方同意
      始可行」、「義務人若違背是項約定，抵押權人得可再另
      行請求差額價值損失補償」，足認系爭抵押權之設定應為
      真正。
（四）系爭土地於吳必大在100年8月12日死亡後，已登記為兩造
      分別共有，且系爭抵押權所擔保之債務100萬元，依民法
      第1148條第1項之規定，亦應由吳必大之繼承人即原告吳
      滿全等5人繼承，而原告吳滿全等5人現既均不願清償系爭
      抵押權所擔保之債務100萬元，則被告自得對系爭土地實
      行系爭抵押權，並無不法侵害原告吳滿全等5人之權利可
      言。
（五）並聲明：原告吳滿全等5人之訴駁回。　　
三、得心證之理由：
（一）下列事實，有臺灣省彰化縣土地登記簿、土地登記謄本、
      本院110年度家繼訴字第17號民事判決在卷可稽（見本院
      卷第19至23、43、59至66頁），應屬真實：
　 1、林吳秀春於67年12月14日，以贈與為登記原因，將分割前
      彰化縣○○市○○段0地號土地（下稱分割前3土地）應有部分
      8分之2移轉登記予吳必大。
　 2、分割前3土地於75年5月7日經判決分割後，分割出系爭土
      地、彰化縣○○市○○段000○0000地號土地，並由吳必大取得
      系爭土地之所有權。
　 3、吳必大所有之系爭土地於80年12月27日經彰化縣彰化地政
      事務所辦理設定登記系爭抵押權（權利種類：抵押權，字
      號：彰字第029332號，收件年期：80年，登記日期：80年
      12月27日，權利人：吳必賢，債權額比例：全部、1分之1
      ，擔保債權總金額：100萬元，存續期間：不定期限，清
      償日期：不定期限，利息（率）：無，遲延利息（率）：
      無，違約金：無，權利標的：所有權）予被告。
　 4、吳必大於100年8月12日死亡，遺有系爭土地，且吳必大之
      繼承人及再轉繼承人為原告吳滿全等5人、被告、訴外人
      吳必修、黃淑君；嗣原告吳滿全等5人、被告、吳必修、
      黃淑君於101年5月7日、103年7月2日、110年2月2日，以
      繼承、分割繼承為登記原因，登記為系爭土地之所有權人
      而公同共有系爭土地。
　 5、系爭土地於110年5月17日經本院家事法庭以110年度家繼
      訴字第17號判決由原告吳滿全等5人、被告、吳必修、黃
      淑君，依應繼分比例6分之1、6分之1、18分之1、18分之1
      、18分之1、6分之1、6分之1、6分之1，分別共有系爭土
      地。　　　　
（二）系爭契約形式上是否為真正？
   1、原告吳滿全等5人已否認被告所寄送給其之系爭契約形式
      上真正及系爭契約上「吳必大」署名及印文為吳必大所簽
      名及用印（見本院卷第70、71頁），則依民事訴訟法第35
      7條前段之規定，應由被告舉證證明系爭契約之形式上真
      正性；然而，依民事訴訟法第277條但書之規定，於舉證
      責任分配既定後，倘依情形顯失公平者，非不得就舉證責
      任有所調整，以維持當事人間公平及法院之公正；又有無
      顯失公平之情況，應由法院考量訴訟型態、證據偏在一方
      、蒐證困難度、證明困難度等因素判斷之，至舉證責任之
      調整，則包括降低證明度、舉證責任轉換等方式。
   2、依系爭契約所載（見本院卷第75頁），系爭契約是簽訂於
      80年11月18日，距原告吳滿全等5人於110年8月18日提起
      本件訴訟之日（見本院卷第9頁），已相距29年9月之久，
      且依土地登記規則第19條之規定：「收件簿、登記申請書
      及其附件，除土地所有權第一次登記案件應永久保存外，
      應自登記完畢之日起保存15年。前項文件之保存及銷毀，
      由登記機關依檔案法相關規定辦理。」，系爭抵押權之相
      關設定登記申請資料應亦已逾保存年限15年而銷毀，而能
      出具「吳必大」簽名筆跡及真正印章者，復僅為已死亡之
      吳必大，足認由被告就系爭契約之形式上真正性負舉證之
      責，確有因年代久遠、書證及證人無調查可能性等因素，
      而生蒐證及證明困難，倘仍令被告舉證至使本院產生高度
      蓋然性之心證程度，確有顯失公平之處，故本院認應降低
      被告就系爭契約之形式上真正性舉證之證明度。
   3、依系爭抵押權於80年12月27日登記時之土地登記規則第32
      條、第37條之規定，辦理抵押權設定登記時，除須填具登
      記申請書外，尚須檢附抵押權設定契約書、不動產之所有
      權狀，如為非義務人本人親自到場辦理，尚須檢附登記義
      務人之印鑑證明，以證明義務人本人之意思，因此，辦理
      系爭抵押權設定登記時，倘非吳必大本人親自至彰化縣彰
      化地政事務所，而是由他人為之者，該他人實必須持有系
      爭土地之所有權狀及吳必大之印鑑證明；又系爭土地之所
      有權狀及吳必大之印鑑證明均為個人高度專屬之重要文件
      ，倘非吳必大授權他人代為辦理系爭抵押權之設定登記，
      則吳必大當不至無端向戶政事務所申請其個人之印鑑證明
      ，再連同系爭土地之所有權狀一併交付予他人執有，並前
      往彰化縣彰化地政事務所辦理設定登記系爭抵押權，故系
      爭抵押權之設定登記，縱非吳必大本人親自至彰化縣彰化
      地政事務所辦理，亦可推認是經吳必大授權之人所為。因
      此，同屬設定登記抵押權必要文件之系爭契約上關於權利
      種類、提供擔保權利種類、權利人、擔保權利總金額、權
      利存續期間、債務清償日期、利息、遲延利息、違約金等
      約定設定內容（見本院卷第75頁），既與系爭土地登記謄
      本上「他項權利部」關於由吳必大本人或授權他人所設定
      之系爭抵押權登記內容相符（見本院卷第23頁），且系爭
      契約上關於收件日期：80年12月26日、收件號數：29322
      號等記載（見本院卷第75頁），亦與系爭抵押權之登記日
      期：80年12月27日甚為接近及字號：彰字第029322號一致
      ，可見被告所提出之系爭契約，應即為被告與吳必大向彰
      化縣彰化地政事務所申請辦理設定登記系爭抵押權時所提
      出，且經彰化縣彰化地政事務所依相關法令審核後所發還
      。從而，足認系爭契約於形式上應屬真正，而得作為本件
      之書證；至原告吳滿全等5人主張：系爭契約於形式上非
      真正等語（見本院卷第70頁），則非可採。
（三）被告與吳必大間就系爭土地所為之系爭抵押權設定登記行
      為是否為通謀虛偽之意思表示而無效？
   1、按表意人與相對人通謀而為虛偽意思表示者，其意思表示
      無效，民法第87條第1項前段定有明文。而所謂通謀虛偽
      意思表示，乃指表意人與相對人互相故意為非真意之表示
      而言，故相對人不僅須知表意人非真意，並須就表意人非
      真意之表示相與為非真意之合意，始為相當，若僅一方無
      欲為其意思表示所拘束之意，而表示與真意不符之意思者
      ，尚不能指為通謀而為虛偽意思表示（最高法院86年度台
      上字第3865號判決意旨參照）。又第三人主張表意人與相
      對人通謀而為虛偽意思表示者，該第三人應就其所主張有
      利於己之此項積極事實負舉證之責（最高法院100年度台
      上字第415號判決意旨參照）。原告吳滿全等5人既主張被
      告、吳必大間就系爭土地所為之系爭抵押權設定登記行為
      屬通謀虛偽，則揆諸前揭意旨，自應由原告吳滿全等5人
      就此通謀虛偽之事實負舉證責任。
　 2、原告吳滿全等5人雖主張：被告與吳必大認為吳必大並無
      子嗣，且吳必大之配偶又是智能障礙者，深恐系爭土地於
      吳必大死亡後將由吳必大之兄弟姊妹繼承取得，遂通謀虛
      偽設定系爭抵押權等語（見本院卷第11、13頁），然依系
      爭契約所載（見本院卷第75頁），26年10月出生之吳必大
      於80年12月27日系爭抵押權設定之時，僅54歲，正值中年
      ，且嗣又生活近約20年，迄至100年8月12日，始以73歲死
      亡，則於設定系爭抵押權時僅54歲之吳必大是否有事先安
      排遺產以避免系爭土地為吳必大之兄弟姊妹即原告吳滿全
      與吳月雲、被告、訴外人吳必達、吳必修及吳閼瓤共同繼
      承之動機及必要（見本院卷第62頁），誠有疑問；況且，
      縱認被告與吳必大設定系爭抵押權之目的是為避免系爭土
      地為原告吳滿全與吳月雲、被告、吳必達、吳必修、吳閼
      瓤共同繼承取得，則被告與吳必大所為之系爭抵押權設定
      登記行為亦是其等真意之合意而均願受系爭抵押權設定登
      記行為之拘束，並非通謀虛偽意思表示；另原告吳滿全等
      5人復無提出其他具體事證以佐證其詞，故本院認原告吳
      滿全等5人上開主張，應僅為其等主觀上之臆測空言之詞
      ，不足採信。
　 3、綜上，被告與吳必大間就系爭土地所為之系爭抵押權設定
      登記行為既非屬通謀虛偽意思表示，則原告吳滿全等5人
      以被告與吳必大是通謀虛偽設定系爭抵押權為由，請求確
      認被告與吳必大所為之系爭抵押權設定登記行為無效，自
      非有據。
（四）被告於系爭抵押權所擔保之債權100萬元是否存在？
   1、按抵押權所擔保之債權，原可由契約當事人自行訂定，此
      觀民法第861條但書之規定自明，故契約當事人如訂定以
      將來可發生之債權為被擔保債權，自非法所不許（最高法
      院47年台上字第535號判決意旨參照）；又抵押權是支配
      標的物交換價值之價值權，為使抵押權能發揮媒介投資手
      段之社會作用，已無斷然否認其亦具有獨立性之必要，因
      此，對抵押權從屬性之解釋不妨從寬，蓋設定抵押權之目
      的是在擔保債權之清償，則只須將來實行抵押權時有被擔
      保之債權存在即為已足，故契約當事人如訂立以將來可發
      生之債權為被擔保債權，亦即其債權之發生雖屬於將來，
      但其數額已經預定者，此種抵押權在債權發生前亦得有效
      設立及登記（最高法院91年度台上字第1955號判決意旨參
      照）。
   2、80年11月18日簽訂之系爭契約上已記載：「該筆土地（按
      ：即：系爭土地）係二姑媽贈與給與吳必大、吳必賢二人
      共有，而因農地限制不得細分登記，故經商議先由吳必大
      名義代表登記產權，為確保雙方權利相等，同意吳必賢設
      定抵押權，對該地將來處分應經兩方同意始可行。其產權
      各持分貳分之壹。義務人若違背是項約定，抵押權人得可
      再另行請求差額價值損失補償。」（見本院卷第75頁），
      而林吳秀春於67年12月14日，以贈與為登記原因，將分割
      前3土地應有部分8分之2移轉登記予吳必大（見本院卷第4
      3頁）時之土地法第30條第1項、農業發展條例第22條亦確
      是分別規定：「私有農地所有權之移轉，其承受人以能自
      耕者為限，並不得移轉為共有。但因繼承而移轉者，得為
      共有。」、「為擴大農場經營規模，防止農地細分，現有
      之每宗耕地不得分割及移轉為共有。但因繼承而移轉者，
      得為共有。」，而設有農地（耕地）不得移轉為共有之限
      制，則於80年11月18日，地目為「旱」而屬農地（耕地）
      之系爭土地（見本院卷第75頁）既是從分割前3土地分割
      而來，可見分割前3土地應亦同屬地目為「旱」之農地（
      耕地），而於67年12月14日同受有不得由原少數人共有變
      更為多數人共有之移轉限制（因土地法第30條遭刪除而嗣
      經決議刪除之最高法院67年台上字第3581號判例意旨參照
      ），故系爭契約上開所載因農地不得細分登記之限制，遂
      推派吳必大登記為分割前3土地應有部分8分之2之所有權
      單獨名義人，核與67年12月14日當時之土地法第30條第1
      項、農業發展條例第22條之限制相符，應屬可信，足見被
      告與吳必大曾有就被告實質所有之分割前3土地應有部分8
      分之1成立借名登記契約，而由吳必大擔任分割前3土地應
      有部分8分之1之出名人。
　 3、分割前3土地應有部分8分之2於75年5月7日經分割為吳必
      大單獨所有之系爭土地一節，業如前述，而依系爭契約上
      開所載（見本院卷第75頁），被告與吳必大應是為確保身
      為借名人之被告於分割前3土地應有部分8分之1之權益，
      乃於80年11月18日簽訂系爭契約，再次確認其等亦有就從
      分割前3土地應有部分8分之2分割而來之系爭土地的應有
      部分2分之1成立借名登記契約，且為保障被告所應享有系
      爭土地應有部分2分之1，遂約定設定擔保債權金額為100
      萬元之系爭抵押權予被告。
　 4、依前所述，被告與吳必大既有就被告實質所有之系爭土地
      應有部分2分之1成立借名登記契約，且吳必大是為確保被
      告於系爭土地應有部分2分之1之實質所有權，才設定系爭
      抵押權予被告，則系爭抵押權所擔保之債權，自是於吳必
      大有侵害被告於系爭土地應有部分2分之1之實質所有權或
      拒絕履行借名登記財產返還義務，而致被告對吳必大有借
      名登記契約之債務不履行損害賠償請求權，可見被告與吳
      必大是約定將來可能發生之借名登記契約債務不履行損害
      賠償請求權為被擔保債權，且其等亦已約定擔保債權金額
      為100萬元，則揆諸前揭說明，以將來借名登記契約債務
      不履行損害賠償請求權為被擔保債權之系爭抵押權，應仍
      具成立上之從屬性而屬有效，況且，由身為吳必大繼承人
      及再轉繼承人之原告吳滿全等5人於言詞辯論期日仍一再
      否認被告就系爭土地具應有部分2分之1之實質所有權等情
      觀之（見本院卷第11、70頁），被告於將來實行系爭抵押
      權時誠可能已具有借名登記契約債務不履行損害賠償請求
      權存在，故原告吳滿全等5人主張：因被告與吳必大於設
      定系爭抵押權時並無債權100萬元存在，所以依抵押權之
      從屬性，系爭抵押權應屬無效等語（見本院卷第13、70、
      71頁），並非可採。
（五）原告吳滿全等5人依民法第184條第1項、第213條第1項、
      第767條第1項中段之規定，請求被告塗銷系爭抵押權之設
      定登記，有無理由？
      依前所述，被告與吳必大所為之系爭抵押權設定登記行為
      既為有效，則現為系爭土地所有權人及吳必大繼承人、再
      轉繼承人之原告吳滿全等5人自應承擔吳必大所負以系爭
      土地作為抵押物設定系爭抵押權給被告之義務；又被告與
      吳必大於80年12月27日設定登記系爭抵押權時，原告吳滿
      全等5人根本尚未因吳必大之死亡而取得對吳必大之繼承
      權及因此繼承取得系爭土地之所有權，亦無從期待吳必大
      於將來會留有遺產或無任何負擔之遺產給其等繼承，則被
      告與吳必大於80年12月27日設定登記系爭抵押權，自無不
      法侵害或故意以背於善良風俗之方法損害原告吳滿全等5
      人之權利或利益可言；何況，縱認系爭抵押權設定登記行
      為有侵害原告吳滿全等5人之權利或利益，因不論是以系
      爭抵押權設定登記之日80年12月27日或吳必大死亡之日10
      0年8月12日作為侵權行為時效之起算日，距原告吳滿全等
      5人於110年8月18日提起本件訴訟之日止（見本院卷第9頁
      ），均顯已逾民法第197條第1項後段之侵權行為損害賠償
      請求權之「10年」法定期間。因此，原告吳滿全等5人依
      民法第184條第1項、第213條第1項、第767條第1項中段之
      規定，請求被告塗銷系爭抵押權之設定登記，並非有據。
四、綜上所述，原告吳滿全等5人依民法第87條第1項之規定及以
    系爭抵押權之設定違背抵押權之從屬性為由，請求確認系爭
    抵押權設定登記行為無效，及依民法第184條第1項、第213
    條第1項、第767條第1項中段之規定，請求被告塗銷系爭抵
    押權之設定登記，均為無理由，應予駁回。
五、本件事證已臻明確，兩造其餘攻擊防禦方法或證據，核與判
    決結果不生影響，爰不一一論列，併此敘明。
六、訴訟費用負擔之依據：民事訴訟法第78條、第85條第1項前
    段。 
中　　華　　民　　國　　110 　年　　10　　月　　15　　日
                  民事第一庭    法　官　許嘉仁
以上正本係照原本作成。
如不服本判決，須於判決送達後20日內向本院提出上訴狀（須按
他造當事人之人數附繕本）。如委任律師提起上訴者，應一併繳
納上訴審裁判費。
中　　華　　民　　國　　110 　年　　10　　月　　15　　日
                                書記官　曾靖雯